【裁判字號】    95,軍上,7
【裁判日期】    951031
【裁判案由】    殺人未遂
【裁判全文】
臺灣高等法院臺南分院刑事判決           95年度軍上字第7號
上  訴  人
即  被  告  乙○○
                    現於國防部南部地方軍事看守所（
上列上訴人因殺人未遂等案件，不服國防部高等軍事法院高雄分
院中華民國95年7月26日第二審判決（95年上訴字第039號，起訴
案號：國防部南部地方軍事法院檢察署94年平訴(一)字第464號）
，提起上訴，本院判決如下：
    主  文
原判決撤銷，發回國防部高等軍事法院高雄分院。
    理  由
一、本件原判決認定上訴人即被告梁欣明原係陸軍第54工兵群工
    1營工1連1兵（民國93年10月7日人伍，94年9月3日因病停役
    ，義務役），91年7月間，因傷害案件，經本院判處有期徒
    刑2年確定，於92年1月7日入監執行，至93年8月18日假釋出
    監，於93年11月17日假釋期滿。詎入伍後，仍不思悔改，於
    94年6月初（詳細日期不詳），為防身之用，在臺南縣歸仁
    鄉，向姓名、年籍均不詳，綽號「阿倫」之男子，以新台幣
    （下同）3萬5千元代價，購得具殺傷力之仿貝瑞塔廠84型半
    自動手槍製造之改造玩具手槍1支及附屬彈匣1個（槍枝管制
    編號0000000000），未經許可而持有；嗣於94年6月20日20
    時許，因其乾姊吳林珊（另由臺灣臺南地方法院審理中）提
    及遭其工作場所即臺南市○○區○○路2段77之3號「百老匯
    電子遊藝場」店長誤會、解僱，心生怨恨，吳女得知乙○○
    持有上開手槍，便慫恿乙○○向其店長開槍行兇，經乙○○
    同意後，因欠缺子彈，2人遂基於犯意之聯絡，相偕向另1真
    實姓名、年籍不詳，綽號「小白」之男子，以每顆 5百元代
    價購得土造可發射之金屬子彈10顆，未經許可持有上開子彈
    ，並隨即由吳女駕駛其所有車號 3638-GH號之三菱自用小客
    車，搭載乙○○前往上開「百老匯電子遊戲場」，於94年 6
    月21日凌晨4時11分許，將抵達該店前，吳女以其所有之000
    0000000號行動電話撥打該店電話 00-0000000號，向店員甲
    ○○確認店長陳清煇在店內，旋即於同日凌晨4時14分許，
    到達該店門前，乙○○與吳女明知上開電子遊戲場為公共娛
    樂場所，不特定之客人皆得自由進出，且尚在營業時間，有
    該店長陳清煇及工作人員甲○○在店內，若持有殺傷力之手
    槍朝店內射擊，可能造成他人死亡之結果，竟共同基於不確
    定故意，由吳女開車，乙○○從車上打開天窗探身車外，朝
    店內射擊1槍，子彈擊中該店大門致玻璃破裂，倖未造成人
    員傷亡，隨即駕車逃逸。案經臺南市警察局第3分局查獲，
    經移送臺灣臺南地方法院檢察署偵辦，該署以乙○○係現役
    軍人，所犯為陸海空軍刑法所列之罪，司法機關對之無審判
    權，處分不起訴後，移由國防部北部地方軍事法院檢察署軍
    事檢察官偵辦，再函轉國防部南部地方軍事法院檢察署檢察
    官偵結起訴。因而撤銷國防部南部地方軍事法院第一審有關
    殺人未遂部分之判決，改判論處乙○○共同殺人未遂罪，固
    非無見。
二、惟按：(一)被告不服高等軍事法院宣告有期徒刑之上訴判決者
    ，得以判決違背法令為理由，向高等法院提起上訴；又刑事
    訴訟法關於審判之規定，與本章不相牴觸者，準用之，軍事
    審判法施行法第181條第4項、第179條分別定有明文。又第
    二審之審判，除本章有特別規定外，準用第一審審判之規定
    ，刑事訴訟法第364條亦定有明文。再按刑事訴訟法第95條
    第1款「訊問被告應先告知犯罪嫌疑及所犯所有罪名。罪名
    經告知後，認為應變更者，應再告知」，此乃被告在刑事訴
    訟上應受告知之權利，為行使防禦權之前提。其所謂「犯罪
    嫌疑及所犯所有罪名」，除起訴書所記載之犯罪事實及所犯
    法條外，自包含依刑事訴訟法第267條規定起訴效力所擴張
    之犯罪事實及罪名。法院就被告所犯之罪名，應踐行上開告
    知之程序，使被告知悉而充分行使其防禦權，始能避免突襲
    性裁判，而確保其權益；否則，如未告知被告所犯之罪名，
    無異剝奪被告依同法第96條、第289條等規定所應享有之辯
    明罪嫌及辯論 (護)等程序權，其所踐行之訴訟程序，即難
    謂於法無違。查原判決以被告所為，係犯槍砲彈藥刀械管制
    條例第12條第4項之未經許可持有子彈罪、第271條第2項、
    第1項之殺人未遂罪、刑法第354條毀損罪，被告所犯殺人未
    遂罪及毀損罪，2罪間為想像競合犯，應從1重論以殺人未遂
    罪；再殺人未遂罪與所犯未經許可持有子彈罪，係牽連關係
    ，應從1重論以殺人未遂罪。則依原判決所載，被告係犯有
    上開3罪名，然觀之原審準備程序期日及審判期日，均僅就
    被告所犯殺人未遂罪部分告知被告所犯罪名係刑法第271條
    第1項、第2項之殺人未遂罪，但就被告所犯刑法第354條毀
    損罪、槍砲彈藥刀械管制條例第12條第4項之未經許可持有
    子彈罪部分則均未告知。且原審於該次之審判期日開始言詞
    辯論程序時，蒞庭之檢察官亦僅稱「被告所為係犯刑法第27
    1條第2項、第1項之殺人未遂罪」，審判長亦僅就蒞庭檢察
    官論告部分即殺人未遂罪部分予被告及其辯護人辯論之機會
    ，就被告所犯上開其餘2罪均未為實質之調查（均見原審卷
    第41頁、第73頁、第80頁），則原審所踐行之訴訟程序，與
    法有違。(二)又被告行為後刑法第47條、第55條、刑法施行法
    第1之1條均經修正及增訂施行，原判決雖引用上開條文，但
    於判決理由內僅就刑法第55條部分認有比較適用有利於被告
    之法律，就刑法第47條、刑法施行法1之1條施行後是否有比
    較新舊法適用部分，均未於判決理由內敘及；另雖認刑法第
    55條部分有比較新舊法適用，但就比較結果究應適用修正前
    或修正後之規定，亦未於判決理由內詳予敘明，自有適用法
    則不當之違誤。以上或為上訴意旨指摘所及，或為本院得依
    職權調查之事項，應認原判決有撤銷發回更審之原因。
據上論結，應依軍事審判法第199條，判決如主文。
中    華    民    國    95    年    10    月    31    日
                  刑事第四庭    審判長法  官  吳志誠
                                      法  官  羅心芳
                                      法  官  陳珍如
以上正本證明與原本無異。
不得上訴。
                                      書記官  岑  玢
中    華    民    國    95    年    10    月    31    日


司法院資訊處製作；財團法人民間司法改革基金會備份。
